臺灣高等法院刑事判決
111年度上訴字第396號
上  訴  人  
即  被  告  吳家穎（原名吳珈穎）



上列上訴人即被告因違反毒品危害防制條例案件，不服臺灣桃園
地方法院110年度審訴字第607號，中華民國110年9月27日第一審
判決（起訴案號：臺灣桃園地方檢察署110年度毒偵字第3653號
），提起上訴，本院判決如下：
    主  文
上訴駁回。
    理  由
一、原判決意旨略以：檢察官雖以被告甲○○（下稱被告）分別基
    於施用第二級毒品甲基安非他命及第一級毒品海洛因之犯意
    ，先後於民國110年4月18日晚間10時許及110年4月21日下午
    3時20分許為警採尿時起回溯26小時內之某時，各施用甲基
    安非他命及海洛因1次，因認被告涉犯毒品危害防制條例第1
    0條第2項、第1項之施用第二級及第一級毒品罪嫌，而提起
    公訴。然查，被告前因施用毒品案件，經臺灣板橋地方法院
    （現更名為臺灣新北地方法院）裁定送觀察、勒戒後，認無
    繼續施用毒品之傾向，於90年1月4日執行完畢釋放出所，是
    被告本案施用毒品行為，距該觀察、勒戒執行完畢已逾3年
    ；又被告雖於108年間再因施用毒品案件，經臺灣桃園地方
    檢察署檢察官以108年度毒偵字第837號為附命完成戒癮治療
    之緩起訴處分確定（緩起訴期間為108年7月25日至110年1月
    24日，遵守或履約期間為108年7月25日至109年12月24日）
    ，該緩起訴期滿未經撤銷乙節，有被告之前案紀錄表在卷可
    查。惟緩起訴之附命完成戒癮治療處遇，並不能與受「觀察
    、勒戒或強制戒治」之處遇同視。則被告本案所為，核屬毒
    品危害防制條例第20條第3項規定所稱之「3年後再犯」，依
    法即應再予觀察、勒戒或強制戒治。是檢察官逕予起訴，違
    反毒品危害防制條例第23條第2 項之追訴要件，法院復無從
    替代檢察官為上開合義務性之裁量處遇，本件起訴之程式違
    背規定，且無從補正，爰依刑事訴訟法第303條第1款、第30
    7條規定，不經言詞辯論逕為不受理判決等語。
二、被告上訴意旨略以：被告因同居人陳敬文在監執行，需幫忙
    照顧其年邁長輩及幼年孩童，另被告已自行至臺北榮民總醫
    院桃園分院接受戒癮治療，是對於被告之本案犯行，請能准
    予參加醫院戒癮治療之機會，以免因生活變故而造成家庭面
    臨破碎，為此提起上訴等語。
三、本院之判斷：　　
　㈠按起訴之程序違背規定者，應諭知不受理之判決，並得不經
    言詞辯論為之，刑事訴訟法第303條第1款、第307條分別定
    有明文。又刑事訴訟法第367條之判決及對於原審諭知管轄
    錯誤、免訴或不受理之判決上訴時，第二審法院認其為無理
    由而駁回上訴，或認為有理由而發回該案件之判決，得不經
    言詞辯論為之，同法第372條亦有明定。
  ㈡次按，109年7月15日修正施行之毒品危害防制條例第20條第3
    項、第23條第2項分別規定：「依前項規定為觀察、勒戒或
    強制戒治執行完畢釋放後，3年後再犯第10條之罪者，適用
    前2項之規定」、「觀察、勒戒或強制戒治執行完畢釋放後
    ，3年內再犯第10條之罪者，檢察官或少年法院(地方法院少
    年法庭）應依法追訴或裁定交付審理」，此次修正將追訴條
    件由觀察、勒戒或強制戒治執行完畢釋放後5年內改為3 年
    內；且該「3 年後再犯」，只要本次再犯（不論修正施行前
    、後)距最近1次觀察、勒戒或強制戒治執行完畢釋放，已逾
    3 年者，即該當而應再令觀察勒戒，不因其間是否另犯第10
    條之罪經起訴、判刑或執行而受影響，亦為近來司法實務一
    致之見解。再修正後毒品危害防制條例第24條於110年5月1
    日生效施行，該條第1、2項規定「第20條第1項及第23條第2
    項之程序，於檢察官先依刑事訴訟法第253條之1第1項、第2
    53條之2第1項第4款至第6款或第8款規定，為附條件之緩起
    訴處分時，或於少年法院（地方法院少年法庭）認以依少年
    事件處理法程序處理為適當時，不適用之。前項緩起訴處分
    ，經撤銷者，檢察官應繼續偵查或起訴。」其立法理由並說
    明：「緩起訴處分是利用機構外之處遇，協助施用毒品者戒
    除毒癮，為達成戒除毒癮之目的，於撤銷緩起訴處分後，宜
    由檢察官依法繼續偵查或起訴，亦即仍有現行條文第20條觀
    察、勒戒及強制戒治制度之適用，俾利以機構內之處遇方式
    協助其戒除毒癮，亦得為不同條件或期限之緩起訴處分」等
    語，與修正前所定之「依法追訴」不同，則新法規定之附條
    件緩起訴處分與曾受「觀察、勒戒或強制戒治」之處遇，已
    無法等同視之。且如前述，只要本次再犯施用毒品罪距其最
    近1次觀察、勒戒或強制戒治執行完畢釋放後，已逾3年者，
    既仍有修正後毒品危害防制條例第20條第3 項規定之適用，
    依舉重明輕之法理，倘僅經檢察官為「附命緩起訴」而非起
    訴、判刑，不論有無完成戒癮治療，其再犯更有適用同條例
    第20條第3項規定，施以「觀察、勒戒或強制戒治」之必要
    。再者，「附命緩起訴」戒癮治療之執行，係以社區醫療（
    機構外醫療體系）處遇替代監禁式治療，使施用毒品者得繼
    續正常家庭及社會生活，實非集中於勒戒處所，而受監所矯
    正、管理，仍難脫其「收容」或「處罰」外觀者，所可比擬
    ，恐難遽認已完成該戒癮治療者，即無再受「觀察、勒戒或
    強制戒治」處遇之實效。是以，於機構外之戒癮治療難達其
    成效時，再施以機構內之強制處遇，亦屬循序漸進之合理矯
    治方式。況毒品危害防制條例第23條第2 項之「觀察、勒戒
    及強制戒治」執行完畢釋放，乃法定訴追要件，逕將完成「
    附命緩起訴」之戒癮治療者，等同於該條項所定之「觀察、
    勒戒或強制戒治」執行完畢，更有牴觸不利類推禁止原則之
    嫌，難謂妥適(最高法院110年度台上字第2096號判決意旨參
    照)。據此，施用毒品者縱使依檢察官之緩起訴處分完成戒
    癮治療處遇，仍與觀察、勒戒或強制戒治等處遇執行完畢有
    別，是其倘再施用毒品，檢察官仍應依毒品危害防制條例第
    20條第1項、第3項，或同條例第24條第1項等規定，裁量決
    定適用觀察、勒戒或緩起訴處分等機構內、外之處遇程序，
    不因其曾經檢察官為附命完成戒癮治療之緩起訴處分而受影
    響。是檢察官若以被告前完成緩起訴附命戒癮治療處遇後3
    年內再犯施用毒品，而逕行提起公訴，其起訴之程序自屬違
    背規定。
　㈢經查，被告曾因施用毒品案件，經法院裁定令入勒戒處所施
    以觀察、勒戒後，於90年1月4日因無繼續施用之傾向而經釋
    放出所乙節，有其前案紀錄表在卷可參（見本院卷第55頁）
    ，則本案被告上開於110年4月18日晚間10時許及110年4月21
    日下午3時20分許為警採尿時起回溯26小時內之某時，分別
    施用第二級毒品甲基安非他命及第一級毒品海洛因1次之行
    為，距其上開觀察、勒戒處遇完畢之日起已逾3年甚明。又
    被告先前另因施用毒品案件，經臺灣桃園地方檢察署檢察官
    以108年度毒偵字第837號為附命完成戒癮治療之緩起訴處分
    確定（緩起訴期間為108年7月25日至110年1月24日，遵守或
    履約期間為108年7月25日至109年12月24日），該緩起訴期
    滿未經撤銷乙節，固有被告之前案紀錄表在卷可查（見本院
    卷第48、49頁）。然如前述，緩起訴之附命完成戒癮治療處
    遇，並不能與受「觀察、勒戒或強制戒治」之處遇同視，是
    本件檢察官以被告在完成上開緩起訴附命戒癮處遇後3年內
    ，再為本案施用毒品犯行而提起公訴，於法即有未洽。原審
    因而以本件之起訴程序違背規定，依刑事訴訟法第303條第1
    款及同法第307條規定，不經言詞辯論逕為不受理判決，核
    無違誤。
　㈣上訴意旨雖請求給予參加醫院戒癮治療之機會乙節，惟對於
    被告在上開觀察、勒戒3年後再犯本案施用毒品之行為，依
    現行毒品危害防制條例之相關規定，應由檢察官循雙軌戒癮
    處遇模式為選擇裁量處置，法院無權替代檢察官為該合義務
    性之裁量，是被告之本件上訴並無理由。
四、綜上所述，原審判決以檢察官之本件起訴程序違背規定，乃
    依刑事訴訟法第303條第1款、第307條等規定，不經言詞辯
    論逕為不受理判決，經核並無違誤。被告本件上訴為無理由
    ，爰不經言詞辯論，逕予駁回其上訴。
五、據上論斷，應依刑事訴訟法第368條、第372條，判決如主文
    。
中　　華　　民　　國　　111 　年　　2 　　月　　7 　　日
                  刑事第二十二庭審判長法　官  王美玲
                                      法　官  葉韋廷
                                      法　官  陳銘壎
以上正本證明與原本無異。
就施用第二級毒品部分不得上訴。
其他部分如不服本判決，應於收受送達後20日內向本院提出上訴
書狀，其未敘述上訴之理由者並得於提起上訴後20日內向本院補
提理由書（均須按他造當事人之人數附繕本）「切勿逕送上級法
院」。
                                      書記官  吳思葦
中　　華　　民　　國　　111 　年　　2 　　月　　7 　　日